臺灣臺北地方法院民事裁定　九十一年度全聲更(二)字第一號
　　再審聲請人　甲○○
　　再審相對人　丙○○
　　　　　　　　乙○○
右當事人間聲請撤銷假扣押事件，聲請人對於中華民國九十一年三月二十八日本院九
十一年度全聲更一字第一號確定裁定聲請再審，本院裁定如左：
    主      文
再審之聲請駁回。
聲請再審程序費用由聲請人負擔。
    理      由
一、本件聲請人聲請再審意旨略以：本院九十一年度全聲更一字第一號民事裁定，係
    因其主文及理由中載：「相對人曾對於聲請人聲請假扣押裁定，而經本院以八十
    九年裁全字第三０八三號裁定假扣押在案，嗣經聲請人聲請命相對人於七日內起
    訴，而相對人迄未起訴，故聲請人依法聲請撤銷假扣押裁定，而於原裁定則認定
    雖聲請人曾於民國八十九年九月四日經本院以八十九年度聲字第一九三五號裁定
    命相對人於七日內就欲保全之請求向管轄法院起訴，而該裁定於九十年二月二十
    二日送達相對人，然因相對人業於九十年三月六日向本院刑事庭就假扣押案件所
    欲保全之請求提起附帶民事訴訟，故依最高法院六十九年台抗字第五０三號及六
    十五年度台抗字第三九二號判例意旨，因刑事附帶民事與民事訴訟法第五百二十
    九條第一項規定之起訴意義相同，故聲請人聲請撤銷假扣押之請求應不予准許，
    而駁回聲請人之請求。」惟查，刑事訴訟法第四百八十七條之規定，刑事附帶民
    事訴訟，須以因本案犯罪而受損害，方可提起，而六十年台上字第六三三號判例
    中更有明確宣示：「但其請求回復之範圍，以被訴犯罪事實所生之損害為限，否
    則縱令得依其他事由，提起民事訴訟，亦不得於此刑事訴訟程序附帶為此請求。
    」按聲請人於本院刑事庭八十九年度訴字第四三四號案件中，所被訴事項係為「
    於八十六年七月二十六日由世華銀行電匯新臺幣（下同）一百四十九萬一千元給
    甲○○，詎甲○○竟萌不法所有之意圖，於八十六年九月間，將上開款項侵入己
    ，並為取信丙○○等人，仍偽造財政部台北市國稅局八十四年度綜合所得稅額繳
    款書，並交由黃吉成收受，致生損害稅捐機關徵稅款之正確性及丙○○仍須繳納
    稅款之損害。」而被訴法條係違犯刑法第二百十六條、第二百十一條行使偽造公
    文書及第三百三十五條侵占罪。至於相對人告訴聲請人侵占股款、稅款及土地販
    售款部分，業經不起訴認定。然觀之相對人聲請假扣押事由，係指稱聲請人侵占
    相對人之國賓大飯店股份有限公司現金股利股款七百八十九萬三千九百七十三元
    ，而另其刑事附帶民事起訴狀中所指稱為此股利部分，然此部分既經不起訴處分
    ，起訴部分則僅限於偽造稅單及偽造公文書罪及侵占稅款一百四十九萬一千元，
    其本案請求至多損失不過如此，就此部分相對人亦聲請假扣押，經聲請人提出擔
    保而為撤銷假扣押，顯見相對人於本件命起訴後所提之附帶民事訴訟顯有未合。
    原確定裁定從形式上即認定相對人有符合民事訴訟法第五百二十九條第一項之起
    訴行為，而認聲請人之聲請不應准許，然由前述可知，相對人所提之附帶民事訴
    訟不屬於刑事案件犯罪事實之所屬範圍，且此刑事附帶民事之事實爭執部分因業
    經檢察官為不起訴認定，故相對人縱有提起附帶民事訴訟之行為，也因非屬前揭
    法條及判例所言之本案犯罪事實所生之損害。故就此之相對人提起附帶民事訴訟
    之行為，就案件內容實質審查後，法律上之評價，應可認為因不符合刑事訴訟法
    之規定，而解為未依法起訴。原裁定未注意及此，將假扣押之範圍及聲請人刑事
    被訴內容加以比較，逕認聲請人有提起附帶民事訴訟，並合於限期起訴之規定，
    有適用法規顯有錯誤之再審事由。因依民事訴訟法第四百六十三條第一項第一款
    之規定，聲請再審，求為將本院九十一年度全聲更一第一號民事裁定廢棄，並准
    聲請人撤銷八十九年度裁全字第三０八三號假扣押裁定之聲請。
二、按民事訴訟法第四百九十六條第一項第一款所謂適用法規顯有錯誤，係指確定判
    決所適用之法規，顯然不合於法律規定，或與司法院現尚有效及大法官會議之解
    釋，或本院尚有效之判例顯然違反，或消極的不適用法規，顯然影響判決者而言
    。此有最高法院八十六年度台再字第一０二號裁定可資參照。本件聲請人聲請再
    審雖以，刑事訴訟法第四百八十七條「刑事附帶民事訴訟，須以因本案犯罪而受
    損害，方可提起」之法律規定，以及最高法院六十年台上字第六三三號判例意旨
    「但其請求回復之範圍，以被訴犯罪事實所生之損害為限，否則縱令得依其他事
    由，提起民事訴訟，亦不得於此刑事訴訟程序附帶為此請求。」為據，因認相對
    人於本院八十九年度訴字第四三四號刑事案件中所提之附帶民事訴訟，與聲請人
    被起訴之範圍不同而不合法，原確定裁定從形式上即認定相對人有符合民事訴訟
    法第五百二十九條第一項之起訴行為，而認聲請人之聲請不應准許，適用法規顯
    有錯誤。惟查，原裁定係以民事訴訟法第五百二十九條、最高法院六十九年度台
    抗字第五０三號以及六十五年度台抗字第三九二號裁定為其依據，認附帶民事訴
    訟，與民事訴訟法第五百二十九條第一項規定之起訴意義相同，且民事訴訟法第
    五百二十九條規定所定之期間為裁定期間，非法定不變期間，而認相對人已於限
    期內提起訴訟，故駁回聲請人撤銷本院八十九年度裁全字第三０八三假扣押裁定
    之聲請，其適用法規並無錯誤。此係因法院受理債務人依民事訴訟法第五百二十
    九條第二項所提撤銷假扣押裁定聲請時，僅能就債權人提起假扣押本案訴訟之起
    訴範圍，是否與假扣押之範圍相同而為認定。至於債權人所提起之本案訴訟是否
    合法，以及有無理由，為本案受訴法院之職權，非受理撤銷假扣押聲請之法院所
    得審究，否則極可能產生認定不同，而導致裁矛盾。故債權人所提起之本案訴訟
    縱然不合法，亦須俟審理本案之法院以起訴不合法而駁回債權人本案訴訟確定後
    ，始能謂債權人未為起訴。此觀諸最高法院八十五年度台抗字第一０三號裁定「
    此之所謂起訴，係指依訴訟程序提起訴訟，得以確定其私權之存在，而取得給付
    之確定判決者而言。而所提起給付之訴如係不合法，經法院裁定駁回者，自不得
    謂已依該條規定起訴。」之意旨中「經法院裁定駁回」等語自明。是聲請人以相
    對人所提起之假扣押本案訴訟，不合於刑事訴訟法第四百八十七條以及最高法院
    六十年台上字第六三三號判決意旨等提起附帶民事訴訟之規定，指相對人所提起
    之附帶民事訴訟不合法等語，雖非無據，惟此既非審理撤銷假扣押裁定之原裁定
    法院所得審認已如前述，聲請人執此指原裁定有適用法規顯有錯誤情形，尚有未
    洽。從而，其執此聲請本件再審，為無理由，應予駁回。
三、據上論結，本件聲請再審為無理由，依民事訴訟法第五百零七條、第七十八條裁
    定如主文。
中　　　華　　　民　　　國　　九十一　　年　　 十一　　 月　　二十八　　日
　　　　　　　　　　　　　　　　　　　　　　民事第五庭法　　　官　張松鈞
右正本證明與原本無異。
如對本裁定不服得於十日內抗告。
中　　　華　　　民　　　國　　九十一　　年　　 十一　　 月　　二十八　　日
　　　　　　　　　　　　　　　　　　　　　　　　　　　法院書記官　黃媚鵑
